ACORDAO-COMPLETO-2411679

ACÓRDÃO 13302/2020 ATA 42/2020 - SEGUNDA CÂMARA

VISTOS, relatados e discutidos estes autos de aposentadoria deferida pela Superintendência Regional do Trabalho no Estado do Ceará em favor de Vitória Marcia Araújo Amâncio;
ACORDAM os Ministros do Tribunal de Contas da União, reunidos em Sessão da 2ª Câmara, nos termos do art. 71, III e IX, da Constituição de 1988, dos arts. 1º, V, 39, II, e 45 da Lei n.º 8.443, de 1992, e dos arts. 260, § 1º, e 262, § 2º, do RITCU, ante as razões expostas pelo Relator, em:
9.1. assinalar a ilegalidade do ato inicial de aposentadoria em favor de Vitória Marcia Araújo Amâncio (à Peça 7 sob o n.º 10326561-04-2016-000014-1) , negando-lhe o respectivo registro, diante da indevida averbação do tempo como bolsista, sem prejuízo de, no presente momento, deixar de avaliar a eventual ilegalidade inerente à percepção do bônus de eficiência;
9.2. dispensar o ressarcimento das quantias percebidas indevidamente, mas de boa-fé, em consonância com a Súmula nº 106 do TCU;
9.3. determinar que, no prazo de 15 (quinze) dias contados da ciência desta deliberação, a Superintendência Regional do Trabalho no Estado do Ceará adote as seguintes medidas:
9.3.1. faça cessar os pagamentos decorrentes do ato ora considerado ilegal diante da indevida averbação do tempo como bolsista, sob pena de responsabilidade solidária da autoridade administrativa omissa, nos termos do art. 71, IX, da Constituição de 1988 e do art. 262, caput, do RITCU;
9.3.2. acompanhe o deslinde da decisão judicial obtida pelo Sindicato Nacional dos Auditores Fiscais do Trabalho (SINAIT) no bojo do Mandado de Segurança n.º 35.498 em tramitação perante o Supremo Tribunal Federal (STF) e, se for o caso, promova a subsequente cessação do pagamento do suscitado Bônus de Eficiência e Produtividade previsto na Lei n.º 13.464, de 2017, em favor de Vitória Marcia Araújo Amâncio, dentro do prazo de 30 (trinta) dias contados da eventual desconstituição superveniente dessa decisão judicial, por se tratar de parcela pro labore faciendo expressamente excluída da base de cálculo da correspondente contribuição previdenciária e percebida, assim, em dissonância com o art. 40, caput e §§ 1º, 3º, 4º e 18, da Constituição de 1988, devendo informar o TCU sobre o efetivo cumprimento dessa medida ao final do referido prazo;
9.3.3. dê ciência desta deliberação à interessada, alertando-a de que o efeito suspensivo proveniente da eventual interposição do subsequente recurso junto ao TCU não a eximirá da devolução dos valores percebidos indevidamente após a notificação, diante do não provimento desse recurso, devendo encaminhar os comprovantes da correspondente notificação ao TCU no prazo de 30 (trinta) dias;
9.3.4. encaminhe, se for o caso, a este Tribunal, nos termos do art. 262, § 2º, do RITCU, o novo ato de concessão de aposentadoria, sem a ilegalidade indicada nesta deliberação diante da indevida averbação do tempo como bolsista, para que seja submetido à apreciação pelo TCU, na forma do art. 260, caput, do RITCU;
9.4. enviar a cópia do presente Acórdão, com o Relatório e a Proposta de Deliberação, à Superintendência Regional do Trabalho no Estado do Ceará, para ciência e efetivo cumprimento do item 9.3 deste Acórdão; e
9.5. arquivar o presente processo, sem prejuízo de promover o monitoramento da determinação proferida pelo item 9.3 deste Acórdão, representando ao TCU, se necessário.

Aposentadoria deferida pela Superintendência Regional do Trabalho no Estado do Ceará em favor de Vitória Marcia Araujo Amâncio.

Segunda Câmara

Superintendência Regional do Trabalho no Estado do Ceará.

3. Interessada: Vitória Marcia Araújo Amâncio (CPF XXX.832.883-XX).

13.1. Ministros presentes: Ana Arraes (Presidente), Augusto Nardes, Aroldo Cedraz e Raimundo Carreiro.
13.2. Ministros-Substitutos presentes: Marcos Bemquerer Costa e André Luís de Carvalho (Relator).

ACORDAO-COMPLETO-2525476

Acórdão 677/2022 - Segunda Câmara

ACORDAO-COMPLETO-2454544

Acórdão 3040/2021 - Segunda Câmara

ANDRÉ DE CARVALHO

Trata-se de aposentadoria deferida pela Superintendência Regional do Trabalho no Estado do Ceará em favor de Vitória Marcia Araújo Amâncio.
2.	Após a análise final do feito, o Auditor Federal Osvaldo Nunes Alves lançou o seu parecer conclusivo à Peça 9, com a anuência, por delegação de competência, do diretor da Sefip (Peça 10) , nos seguintes termos:
" (...) INTRODUÇÃO
	Trata-se de ato de concessão de aposentadoria de Vitoria Marcia Araújo Amancio, ex- servidora da Superintendência Regional do Trabalho no Estado do Ceará.
2.	O ato foi submetido, para fim de registro, à apreciação do Tribunal de Contas da União (TCU) , de acordo com o art. 71, inciso III, da Constituição Federal. O cadastramento e a disponibilização ao TCU ocorreram por intermédio do Sistema de Apreciação e Registro de Atos de Admissão e Concessões, na forma dos arts. 2º, caput e incisos I a VI, e 4º, caput, da Instrução Normativa - TCU 78/2018.
EXAME TÉCNICO
3.	O Acórdão 2885/2017-TCU-Plenário (TC Processo 028.589/2017-3) , da lavra do Ministro Benjamin Zymler (peça 2) , determinou as seguintes providências:
 (...) 9.2.1.	dê ciência a Hermelinda Marilia Pedrosa de Barros Macedo, José Gama de Queiroz Filho, José Glêbe Duarte Guedes e Vitoria Marcia Araújo Amâncio do inteiro teor desta deliberação no prazo de quinze dias e faça juntar os comprovantes de notificação a estes autos nos quinze dias subsequentes;
9.2.2.	exclua dos proventos dos inativos mencionados no subitem anterior o valor alusivo ao Bônus de Eficiência e Produtividade de que cuida a Lei 13.464/2017 no prazo de trinta dias, sob pena de responsabilidade solidária da autoridade administrativa omissa;
9.3. determinar à Secretaria de Fiscalização de Pessoal que destaque o ato de aposentadoria de Vitória Márcia Araújo Amâncio e promova diligência junto ao órgão de origem para obter o mapa de tempo de serviço e as certidões com base nas quais foram averbados os tempos de contribuição estadual e do Instituto Nacional do Seguro Social, em especial os 4 anos e 4 meses relativos a 'outros tempos certificados pelo INSS', constantes do campo 'discriminação dos tempos de serviço e averbações.
4.	O ato foi destacado e autuado no processo ora em exame, tendo a Sefip promovido a diligência determinada pelo Acórdão, solicitando que fosse encaminhada cópia do mapa de tempo de serviço e as certidões com base nas quais foram averbados os tempos de contribuição estadual e do Instituto Nacional do Seguro Social, em especial os 4 anos e 4 meses relativos a outros tempos certificados pelo INSS, constantes do campo discriminação dos tempos de serviço e averbações no ato Sisac (peça 3) . 
5.	O órgão, em resposta, encaminhou os elementos contidos na peça 5, onde consta certidão de tempo de contribuição do tempo estadual (na Companhia Energética do Ceará, de 11 anos, 11 meses e 4 dias) e discriminação do tempo de 4 anos e 4 meses trabalhados no Instituto Federal de Educação, Tecnologia do Ceará, no período de 01/03/1980 a 30/06/1984, na função de Bolsista. Nesse ponto, a Certidão foi alterada, para indicar que o período em questão não era de Aluno-aprendiz, haja vista o teor do Acórdão 4458/2012-TCU-Primeira Câmara, da lavra do Ministro Valmir Campelo (peça 5, p. 2-3) . Registre-se que no Siape os 4 anos e 4 meses se referem à averbação de Aluno-aprendiz (peça 5, p. 12) .
6.	A jurisprudência deste Tribunal não admite o aproveitamento de tempo prestado nas condições de aluno remunerado, monitor, bolsista ou instrutor de ensino para fins de aposentadoria. Citam-se como exemplos os Acórdão 4458/2012-TCU-Primeira Câmara, de autoria do Ministro Valmir Campelo; 4.557/2014-1ª Câmara, da lavra do Ministro Benjamin Zymler, e 2.852/2006-2ª Câmara, de autoria do Ministro Walton Alencar Rodrigues, entre outros.
7.	Com a exclusão do referido tempo, não se sustenta a concessão da aposentadoria, devendo a servidora retornar à atividade.
8.	Em consulta à ficha financeira da interessada, constatou-se o pagamento do valor de R$ 2.370,00, referente ao Bônus de Eficiência e Produtividade (peça 6) .
9.	Sobre o Bônus de Eficiência, instituído pela Lei 13.464/2017, este Tribunal firmou o entendimento esposado no Acórdão 631/2018-TCU-Plenário, de relatoria do Ministro Substituto André Luís de Carvalho, relativo ao TC Processo 028.586/2017-4, a saber:
 (...) 9.1.	considerar legais os atos de aposentadoria em favor de Augusto Ribeiro Filho (à Peça 2 sob o nº 10271791-04-2011-000061-2) , Hamilton Luiz Cavalcante Gondim (à Peça 3 sob o nº 10271791- 04- 2007-000173-7) , João Júlio Leal Chaves (à Peça 4 sob o nº 10271791-04-2005-000037-9) , Manoel Paiva Alencar (à Peça 5 sob o nº 10271791-04-2007-000175-3) , Marisa Maria Bainha (à Peça 6 sob o nº 10271791-04-2007-000296-2) , Nancy Cleicy Maria da Silva (à Peça 7 sob o nº 10271791-04-2007- 000169-9) e Sônia Maria Mattos (à Peça 8 sob o nº 10271791-04-2007-000168-0) , para lhes conceder o respectivo registro, deixando de determinar a suspensão do pagamento inerente ao 'bônus de eficiência e produtividade' previsto na Lei nº 13.464, de 2017, em respeito à recente decisão proferida pelo Ministro do STF Alexandre de Moraes no bojo do MS 35.500; e
9.2.	determinar que a unidade técnica promova o arquivamento do presente processo, sem prejuízo de, em conjunto com a Consultoria-Jurídica do TCU, promover o acompanhamento sobre o deslinde da aludida decisão proferida pelo Ministro do STF Alexandre de Moraes no âmbito do MS 35.500, entre outros processos correlatos.' (destaque acrescido) 
10.	Entretanto, em razão da averbação de tempo de serviço como Bolsista (4 anos e 4 meses) , contrária à jurisprudência deste Tribunal, esta Unidade Técnica propõe a ilegalidade do ato.
CONCLUSÃO
11.	Em razão do exposto e tendo em vista as análises realizadas no ato de concessão de aposentadoria de Vitoria Marcia Araújo Amancio, esta Unidade Técnica considera que o ato em tela pode receber a chancela de ilegalidade e ter recusado o registro por esta Egrégia Corte, em virtude da averbação de tempo de serviço como Bolsista.
PROPOSTA DE ENCAMINHAMENTO
12.	Ante o exposto, com fundamento nos arts. 71, inciso III, da Constituição Federal, 1º, inciso V, e 39, inciso II, da Lei n. 8.443/1992 e 260, § 1º, do Regimento Interno do Tribunal de Contas da União propõe-se: 
a)	considerar ILEGAL e negar o registro do ato de Vitoria Marcia Araújo Amancio (CPF: XXX.832.883-XX) ;
b)	dispensar a devolução dos valores indevidamente recebidos até a data da ciência da Superintendência Regional do Trabalho no Estado do Ceará do Acórdão que vier a ser proferido, com base no Enunciado 106 da Súmula da Jurisprudência do TCU;
c)	determinar à Superintendência Regional do Trabalho no Estado do Ceará, com base no art. 45 da Lei 8.443/1992, que:
c.1)	faça cessar os pagamentos decorrentes do ato impugnado, comunicando ao TCU, no prazo de quinze dias, as providências adotadas, nos termos dos art. 262, caput, do Regimento Interno do TCU, 8º, caput, da Resolução - TCU 206/2007 e 19, caput, da Instrução Normativa - TCU 78/2018;
c.2)	comunique à servidora sobre a necessidade do seu retorno à atividade para fins de complementação do tempo de serviço mínimo para aposentadoria.
c.3)	informe à interessada sobre o teor do Acórdão que vier a ser prolatado, alertando-a de que, no caso de não provimento de recurso eventualmente interposto junto ao TCU, deverão ser repostos os valores recebidos após a ciência da deliberação, e encaminhe ao TCU, no prazo de trinta dias, comprovante da data de ciência pela interessada, nos termos do art. 4º, § 3º, da Resolução - TCU 170/2004."
3. 	Enfim, por intermédio do Exmo. Sr. Procurador Júlio Marcelo de Oliveira, o MPTCU anuiu, em cota singela (Peça 11) , à referida proposta da Sefip. 
É o Relatório.

não há.

Procurador Júlio Marcelo de Oliveira.

APOSENTADORIA. COMPUTO DE PERÍODO COMO ALUNA BOLSISTA PARA O TEMPO DE SERVIÇO SEM A COMPROVAÇÃO, CONTUDO, DAS CONTRIBUIÇÕES PREVIDENCIÁRIAS. IMPOSSIBILIDADE, NO PRESENTE MOMENTO, PARA A APRECIAÇÃO DO TCU SOBRE A EVENTUAL ILEGALIDADE INERENTE À PERCEPÇÃO DO BÔNUS DE EFICIÊNCIA A PARTIR DA DECISÃO SUSPENSIVA PROFERIDA PELO MINISTRO DO STF. ILEGALIDADE. NEGATIVA DE REGISTRO. DETERMINAÇÕES.

APOSENTADORIA (APOS)

Secretaria de Fiscalização de Pessoal (Sefip).

Trata-se de aposentadoria deferida pela Superintendência Regional do Trabalho no Estado do Ceará sob as seguintes condições:
	Peça
	Beneficiária
	Data de Nascimento
	Tipo de Ato e de Aposentadoria
	Vigência
	Enviado ao TCU

	7
	Vitória Marcia Araújo Amâncio
	1/2/1966
	Inicial por Aposentadoria Voluntária
	5/8/2016
	13/10/2016

2.	Como visto, o Acórdão 2885/2017-TCU-Segunda Câmara teria determinado a exclusão da parcela alusivo ao bônus de eficiência e produtividade dos proventos da interessada e a realização de diligência junto à Superintendência Regional do Trabalho no Estado do Ceará com vistas à obtenção da cópia do mapa de tempo de serviço e das certidões empregadas na averbação dos tempos de contribuição perante o regime próprio estadual e o INSS, com ênfase, especialmente, nos 4 anos e 4 meses certificados pelo INSS, tendo a Sefip promovido a aludida diligência à Peça 3. 
3.	Ao analisar, contudo, a resposta à referida diligência, a unidade técnica assinalou que, em sintonia, entre outros, com os Acórdãos 4.458/2012, 4.557/2014, da 1ª Câmara, a jurisprudência do TCU não admitiria o aproveitamento do tempo prestado como bolsista para o efeito de aposentadoria, destacando, então, que, ante a correspondente exclusão dos 4 anos e 4 meses, a concessão da aludida aposentadoria padeceria de ilegalidade.
4.	A Sefip assinalou, por outro lado, que, diante do entendimento fixado a partir do Acórdão 631/2018-TCU-Plenário, o TCU deveria deixar de determinar a suspensão do pagamento inerente ao "bônus de eficiência e produtividade" previsto na Lei n.º 13.464, de 2017, ante a decisão judicial obtida pelo Sindicato Nacional dos Auditores Fiscais do Trabalho (SINAIT) no bojo do MS n.º 35.498 em tramitação perante o Supremo Tribunal Federal (STF) .
5.	Por esse prisma, após a análise final do feito, a Sefip pugnou pela ilegalidade do aludido ato de aposentadoria, tendo o MPTCU anuído à essa proposta.
6.	O TCU pode incorporar o parecer da Sefip a estas razões de decidir.
7.	Bem se vê que, durante o aludido tempo como bolsista, não teria sido promovido a necessária comprovação do recolhimento das respectivas contribuições previdenciárias, impedindo a suscitada averbação para o efeito de aposentadoria estatutária em sintonia, aí, com a jurisprudência firmada pelo TCU em face, por exemplo, do Acórdão 5541/2016-TCU-Primeira Câmara, sob a relatoria do Ministro Bruno Dantas e, entre outros, do Acórdão 8258/2016-TCU-Segunda Câmara, sob a relatoria da Ministra Ana Arraes.
8.	Ocorre, contudo, que, ante a exclusão do referido período, a interessada passaria a contar com apenas 31 anos, 7 meses e 29 dias de tempo de serviço (contribuição) , além de, no momento da concessão, ela não contar com a idade mínima para aposentadoria (Peça 5, p. 3) , devendo o TCU assinalar a ilegalidade do referido ato de aposentação.  
9.	De toda sorte, o TCU não deve conduzir, no presente momento, a sua manifestação sobre a eventual ilegalidade inerente à percepção do aludido bônus de eficiência pela interessada em respeito, assim, à decisão suspensiva proferida pelo Ministro do STF Alexandre de Moraes no bojo do MS n.º 35.498, a despeito de o Acórdão 2000/2017-TCU-Plenário ter assinalado que essa vantagem não deveria integrar os proventos de aposentadoria por corresponder à parcela pro labore faciendo expressamente excluída da base de cálculo da correspondente contribuição previdenciária.
10.	Enfim, como o aludido ato de aposentadoria deu entrada no TCU há menos de 5 anos, não seria necessária a prévia oitiva da aludida interessada no presente momento, estando esse entendimento em plena consonância com a jurisprudência do STF (v.g.: MS-25.116 e MS-25.403) e com a exceção prevista na Súmula Vinculante n.º 3 do STF, além de estar em sintonia com a jurisprudência do TCU (v.g.: Acórdão 587/2011-TCU-Plenário, entre outros) .
11.	O TCU deve anotar a ilegalidade, portanto, do aludido ato de aposentadoria, negando-lhe o respectivo registro, a despeito de, no presente momento, deixar de conduzir a sua manifestação sobre a eventual ilegalidade inerente à percepção do aludido bônus de eficiência.
Ante o exposto, pugno pela prolação do Acórdão ora submetido a este Colegiado.
TCU, Sala das Sessões, em tagDataSessao.
Ministro-Substituto ANDRÉ LUÍS DE CARVALHO 
Relator